臺灣士林地方法院民事判決　　　　　　　　 94年度建字第3號
原　　　告　昇邦營造股份有限公司
法定代理人　甲○○
訴訟代理人　裘佩恩律師
複代理人　　康立平律師
被　　　告　國防部軍備局工程營產中心
法定代理人　乙○○
訴訟代理人　丁○○
　　　　　　戊○○
　　　　　　己○○
　　　　　　丙○○
　　　　　　庚○○
　　　　　　劉龍飛律師（兼送達代收人）
當事人間給付追加工程款事件，本院於中華民國94年5 月26日言
詞辯論終結，判決如下：
    主  文
原告之訴及假執行之聲請均駁回。
訴訟費用由原告負擔。
    事實及理由
壹、 程序部分：
一、聯勤總部營產工程署，為因應國防2 法之變更，已更名為被
    告之名稱，有國防部軍備局工程營產中心北部工程處93年1
    月8 日旭逸0930000055號函【台灣台北地方法院93年度建字
    第336 號卷（下稱北院卷）第10頁】，在卷可按，兩造對被
    告係適格之當事人，亦均無異議，合先敘明。
二、按訴狀送達後，原告不得將原訴變更或追加他訴。但請求之
    基礎事實同一者，或不甚礙被告之防禦及訴訟終結者，不在
    此限，為民事訴訟法第255 條第1 項第2 款、第7 項所明定
    。而所謂請求之基礎事實同一，係指變更或追加之訴與原訴
    之原因事實，有其社會事實上之共通性及關連性，而就原請
    求所主張之事實及證據資料，於變更或追加之訴得加以利用
    ，且無害於他造程序權之保障，俾符訴訟經濟者稱之。本件
    原告於起訴時請求被告依後述甲、乙契約第3 條2 項給付如
    後述之金額及利息，於94年5 月26日言詞辯論時，又主張被
    告違反契約附隨義務（不完全給付），請求依債務不履行損
    害賠償請求權（追加訴訟標的），命被告給付相同之金額及
    利息，核屬訴之追加，惟與原訴之基礎事實同一，且無礙被
    告之防禦及訴訟終結，被告復為言詞辯論，原告為訴之追加
    ，即屬合法，亦先敘明。
貳、實體部分：
一、原告主張：原告於民國90年10月16日與被告簽訂AR-CA 計畫
    整建建築工程（下稱甲約），契約金額為新台幣（以下同）
    1 億3 千1 百萬元，92年12月26日又與被告簽訂AR-H KF 營
    區整建工程土建及水電工程（下稱乙約），契約金額為8 千
    3 百79萬元，惟因被告標單所載之數量不足，致原告依圖說
    施作之結果超出標單所載數量百分之10，惟被告已同意甲契
    約工程圖說研討會（下稱圖研會）同意追加之決議，且被告
    之標單未盡忠實說明之契約附隨義務，致增加原告之工作數
    量，而增加原告之負擔，被告自應給付追加工程款，但原告
    屢向被告請求追加之工程款0000000 元，均被拒絕，爰依甲
    、乙契約第3 條第2 項之約定及債務不履行損害賠償請求權
    ，請求被告如數給付工程追加款等語。並聲明：被告應給付
    原告0000000 元及自起訴狀繕本送達翌日起至清償日止，按
    年息百分之5 計算之利息等語。
二、被告則以：甲、乙契約之工程，均屬總價決標，原告於投標
    前應至現場察看，並自行詳為計算合理之投標價格，至被告
    之標單僅係供投標者參考，原告所施作之數量既與圖說一致
    ，依甲、乙契約第4 條第2 項之約定，自不得請求追加工程
    款；況於施工前承包商與定作人之建築師研商工程圖說等事
    項，乃屬常態，依甲契約圖研會之資料第16項，並不能證明
    被告已同意追加，被告亦無違反契約附隨義務等語置辯。並
    聲明：(一)如主文第1 項所示；(二)如受不利之判決願供擔保免
    為假執行。
三、本件經本院協議簡化不爭執及爭執點如下：
(一)、不爭執點：
１、由於證11未協調成立，原告捨棄的部分不生效力。【按行政
    院公共工程委員會就甲契約調解建議：認依甲契約第4 條第
    2 項之約定，未於契約中載明由原告施作供應或非原告完成
    履約所必須者，以及原告就系爭工程實作數量逾合約清單百
    分之10部分，請求被告給付，核屬有理，建議雙方當事人就
    有爭議項目及數量先行會算，被告應按契約約定，核實給付
    等情，惟被告則以不合契約第4 條第2 項之約定，不同意調
    解建議內容，而未調解成立。至乙契約部分該委員會亦調解
    建議：有關工程實作數量逾合約清單百分之10部分，建議被
    告應予給付，雙方應就有爭議項目之數量先行會算後，被告
    依乙契約第3 條之約定，核實給付等情，復因被告以前述理
    由不同意調解建議，而調解不成立（北院卷47至54頁）。惟
    被告仍請其受任人己○○建築師事務所，依行政院公共工程
    委員會前述結論與原告協調會算，但協調會算結果，原告就
    與己○○建築師事務所人員會算，同意捨棄部分款項，但被
    告因己○○建築師事務所人員僅依原告片面提供之標單計算
    ，未按所有契約文件（即含圖說等文件）核計，不同意按己
    ○○建築師事務所93年3 月29日93斐工字第00 012號函，給
    付追加工程款予原告（北院卷57頁）。】
２、圖說和實做的項目、數量是一致的。
３、雙方就驗收、複驗紀錄之內容不爭執。
(二)、爭點：
１、有無符合契約第3條第2項追加的要件？
、原告主張：符合契約第3 條第2 項應給付追加工程款要件云
    云。被告抗辯：依契約第4 條第2 項不得追加等語。
、按甲及乙契約第1 條、第3 條及第4 條之約定內容完全相同
    ，第1 條約定：「(一)契約包括下列文件：1.招標文件及其變
    更或補充。2.投標文件及其變更或補充。3.決標文件及其變
    更或補充。4.契約附件及其變更或補充。5.依契約附件所提
    出之履約文件或資料。... (四)契約文件之一切規定得互為補
    充，如仍有不明確之處，以甲方（指被告）解釋為準。如有
    爭議，依採購法之規定處理。.... 」 ，是甲、乙契約之內
    容包含甚廣，非僅以標單為據，可以明之。（北院卷11、25
    頁）。再甲、乙契約第3 條約定：「(一)依契約價金總額結算
    。因契約變更致履約標的項目或數量有增減時，就變更部分
    予以加減結算。.... (二) 採契約價金總額結算給付者，工程
    之實作數量如較契約所定之數量增減達百分之10以上時，其
    逾百分之10之部分，得以契約變更增減契約價金。未達百分
    之10者，契約價金不予增減。」等語，第3 條約定之意，即
    指得標後工程進行中，契約（指第1 條所涵蓋之各項有關契
    約文件，當然包含圖說）內容，有所變更，如變更設計，追
    加工程等情事，致承攬人所施作之數量較所有契約文件所包
    含之數量增減百分之10，才有增減工程款之問題。苟實做之
    項目、數量與圖說一致，即施作之數量在合約範圍之內，並
    無增減數量，即無增減工程款之事由，自無第3 條第2 項之
    適用。查依兩造前述之不爭執點所載，圖說和實做之項目、
    數量，係屬一致。而驗收、複驗紀錄亦均記載：「與契約、
    圖說、貨樣規定相符。」等語（本院卷71、72頁）且雙方就
    驗收、複驗紀錄之內容亦無意見，既如此何來工作數量較契
    約數量有所增減之問題？至甲、乙契約第4 條第2 項約定：
    「契約所附供乙方（即原告）投標用之工程數量清單，其數
    量為估計數，不得視為乙方完成履約所須供應或施作實際數
    量，採契約價金總額結算給付者，未列入前款清單之項目或
    數量，其已於契約載明應由乙方施作或供應或為乙方完成履
    約所必須者，仍應由乙方負責供應或施作，不得據以請求加
    價。」等語，已清楚約明，清單（即標單）所載之數量，僅
    係估計之數量，定作人施作之數量，仍須按所有契約文件所
    載之總數量完成。與前述契約第3 條第2 項約定之內容，並
    不相同。亦即僅符合契約第3 條第2 項之約定，始有增減工
    程款之問題。而工程圖說係以圖及規格表彰實際施工之依據
    ，至標單（本院卷103 頁）僅係估算工程之項目、單位、數
    量、單價、複價等事項，兩者表達之意義，要不相同。再依
    採購契約要項第33條之規定：「工程採購契約所附供廠商投
    標用之數量清單，其數量為估計數，不應視為廠商完成履約
    所須供應施作之實際數量。」（本院卷第104 、105 頁）等
    語；又甲契約施工規範1.2.6 (7)記載：「凡規範提及而契約
    圖說未標示，或僅標示於契約圖說而規範未提及者，均視同
    見諸於二者具同樣效力。一般而言，規範係描述契約圖說未
    能完全表示之工作，及指出工程所需各種物料和設備之型式
    、品質和安裝方法。契約圖說中能適當表示者，規範中並不
    再一一描述每項細節；規範中已描述者，契約圖說中亦不必
    逐項標示。二者是否同時標示，並無必然性。無論規範有無
    提及，契約圖說上所標示工作，及根據契約圖說作合理引申
    而為完成工作所需之所有機具、材料或勞務，均應視為契約
    範圍內，應由承包商完全提供。」等語（本院卷24頁），由
    此亦可知契約所有文件具互補性。再工程標單，亦載明：「
    投標廠商應依圖說及現場勘測結果詳細估算，得標後除非變
    更設計外同意配合審核圖施作決不以圖說欠詳等理由要求辦
    理數量變更及追加請款。圖示範圍內，若有不清之處，由監
    造單位解釋為準，承包商不得要求追加帳…本圖說標單應配
    合其它施工說明及合約條件，其為工程合約之一部份，有未
    一致之處承包商應遵從較嚴規定或監造單位指定辦理。」等
    語（本院卷第103 頁）。是標單所載之數量只是估計數量，
    承攬人自須按圖說施工，縱清單（即標單）有數量不精確之
    情事，仍須依圖說（含前述施工規範等）施作。本件工程為
    總價決標，為兩造所不爭執，既係公開招標，原告取得之資
    訊內容與其他競標廠商並無不同，其計算成本之依據與其他
    廠商亦無二致，原告自應於投標前詳細審慎研閱全部招標、
    圖說、標單等各項文件，且應自行赴施工地點，翔實勘查，
    俾瞭解欲投標工程之所有相關事項，如認標單所列數量、價
    格有不符或不周之處，原告本於專業立場，自應依規定及時
    提出異議，投標時應自行斟酌評估風險，核算總價應係多少
    ，方有承包之利潤，豈有草率投標，並於驗收後任意請求追
    加工程款之理？本件原告用標單比對是否超出契約數量為基
    準，顯然無視契約第1 條之約定。是被告抗辯，應屬有理，
    原告請求被告依契約第3 條第2 項給付追加工程款，自非有
    據。
２、被告有無違反契約之附隨義務？（標單數量是否不足？圖研
    會時是否已同意原告追加？）
、原告主張：「附隨義務」是指標單與圖說、實做之數量落差
    逾百分之10，甚至標單有漏列之項目，被告顯未盡忠實說明
    義務云云。被告抗辯：標單僅供參考，無附隨義務之違反等
    語。
、查被告所委任之己○○建築師，其事務之人員，曾於90年10
    月20日與原告之工地主任，召開甲契約圖研會，有AR-C A
    計畫整建建築工程圖研會資料（北院卷55、56頁）附卷可參
    ，其中第16項「圖說問題」欄為：「合約數量不足，超過10
    % 部分依約辦理追加。」，「建築師事務所釋疑及建議解決
    方案」欄為：「請昇邦按合約規定程序辦理。」「協調結果
    」欄為：「依建築師事務所意見辦理」，「備考」欄為：「
    同意辦理」，該「同意辦理」欄位，並蓋有被告之「規劃設
    計組建工士鄔瑜君」之職章，然被告抗辯鄔瑜君並未參加該
    會議，其職章係事後審閱時所蓋乙節，原告對此並不爭執，
    而甲契約係90年10月16日始簽訂（北院卷27頁），甲契約圖
    研會係90年10月20日舉行，為兩造所是認（見兩造言詞辯論
    狀），既僅時隔4 日，是否會有追加之情事，尚在未定之數
    ，是有關甲契約圖研會資料第16項之記載，量係與會人員假
    告同意追加之問題，原告以此認為被告已同意追加，自非可
    採。另本件工程係公開招標，依前所述，苟原告已詳細閱讀
    所有招標文件，及標單上所載之文字，即能理解標單僅供參
    考，原告於投標前應自行實地勘察，仔細核計，已如前述，
    是
    本件難謂被告未盡忠實告知之義務，亦無違反誠信原則，自
    無不完全給付之損害賠償問題，原告主張被告違反契約之附
    隨義務，請求被告賠償如聲明所述之金額，亦屬無據。
四、綜上所述，原告請求被告依兩造甲、乙契約第3 條第2 項之
    約定，及被告違反契約附隨義務（不完全給付），應負債務
    不履行損害賠償責任，給付追加工程款0000000 元及自起訴
    狀繕本送達翌日起至清償日止，按年息百分之5 計算之利息
    ，要非有據，不應准許，應予駁回。
五、原告既受敗訴之判決，其假執行之聲請，即失所附麗，應併
    予駁回。
六、因本案事證已臻明確，兩造其餘主張陳述及所提之證據，經
    審酌後，均與結論不生影響，爰不予一一贅述，附此敘明。
七、據上論結，原告之訴為無理由，依民事訴訟法第78條，判決
    如主文。
中　　華　　民　　國　　94　　年　　6 　　月　　16　　日
                  民事第一庭  法  官  黃小瑩
以上正本證明與原本無異。
如對本判決上訴須於判決送達後20日內向本院提出上訴狀。
中　　華　　民　　國　　94　　年　　6 　　月　　22　　日
                              書記官  陳鳳嬌
